臺灣高等法院民事判決
110年度上字第894號
上  訴  人  鄭晶華
訴訟代理人  李兆環律師
            施文捷律師
被  上訴人  楊田    



上列當事人間請求遷讓房屋等事件，上訴人對於中華民國110年4
月6日臺灣新竹地方法院109年度訴字第455號第一審判決提起上
訴，本院於111年6月22日言詞辯論終結，判決如下：
    主      文
原判決廢棄。
被上訴人應將如附圖（新竹縣竹東地政事務所土地複丈成果圖）
編號Ａ所示門牌號碼新竹縣○○鄉○○村○○00000號（臨）房屋騰空交
付上訴人。
第一、二審訴訟費用由被上訴人負擔。
    事實及理由
壹、程序方面
一、按不變更訴訟標的，而補充或更正事實上或法律上之陳述者
    ，非為訴之變更或追加，民事訴訟法第256條定有明文，且
    依同法第463條，於第二審程序準用之。查上訴人於原審聲
    明請求被上訴人應將門牌號碼新竹縣○○鄉○○村○○00000號(臨
    )房屋（下稱系爭房屋）騰空交付上訴人，經原審判決上訴
    人敗訴，本院就系爭房屋囑託地政機關測量位置並繪圖後，
    上訴人將聲明更正為被上訴人應將如新竹縣竹東地政事務所
    （下稱竹東地政所）土地複丈成果圖（下稱附圖）編號Ａ所
    示系爭房屋騰空交付上訴人，此屬不變更訴訟標的而更正事
    實上或法律上之陳述，揆諸首揭規定，自應准許。另按在第
    二審為訴之變更或追加，非經他造同意，不得為之，但請求
    之基礎事實同一者，不在此限，民事訴訟法第446條第1項但
    書、第255條第1項第2款定有明文。查上訴人於原審所列之
    訴訟標的為民法第348條第1項、第767條第1項及不動產買賣
    契約書（下稱系爭契約）第6條、第8條，於本院審理中追加
    兩造協議書第2點為訴訟標的，請求擇一為勝訴判決（見本
    院卷第138、320頁），核其請求之基礎事實確屬同一，於法
    應予准許。
二、被上訴人經合法通知，未於言詞辯論期日到場，核無民事訴
    訟法第386條所列各款情形，爰依上訴人之聲請，由其一造
    辯論而為判決。
貳、實體方面
一、上訴人主張：兩造本素不相識，係由證人段易成及訴外人何
    安娜居間介紹認識，因被上訴人欲出售其所有位於新竹縣○○
    鄉○○段000000地號土地（下稱系爭土地）及坐落其上未辦保
    存登記之系爭房屋（與系爭土地合稱系爭房地），兩造遂於
    107年10月5日以系爭房地為買賣標的，成立附買回條件之買
    賣關係，簽訂不動產買賣契約書（即系爭契約），約定買賣
    價金為500萬元，另簽立協議書（下稱系爭協議書），約定
    被上訴人得自107年10月20日起至108年9月19日止1年內自由
    出售系爭房地，伊應無條件配合，惟伊亦得以相同條件優先
    承買。伊已先後於107年10月5日、10月8日、10月31日支付4
    0萬元、250萬元、210萬元予被上訴人而付清價金，被上訴
    人亦於107年10月26日完成系爭土地所有權移轉登記。詎被
    上訴人於交付系爭房屋予伊前即遠遁大陸地區，未履行點交
    義務，期間僅匯款4次、每期各10萬元作為點交前使用系爭
    房屋之使用費，致伊迄未能取得系爭房屋之事實上處分權。
    爰依民法第348條第1項、第767條第1項及系爭契約第6、8條
    、系爭協議書第2點約定，為選擇合併之訴，請求被上訴人
    應將系爭房屋騰空交付予伊（原審判決上訴人敗訴，上訴人
    提起上訴），於本院上訴聲明：㈠原判決廢棄。㈡被上訴人應
    將如附圖編號Ａ所示系爭房屋騰空交付上訴人。
二、被上訴人經合法通知，未於歷次準備程序及言詞辯論期日到
    場，亦未提出書狀作何聲明或陳述。　　
三、得心證之理由：　
  ㈠按信託之讓與擔保契約，須設定人以供債務擔保之意思，將
    擔保標的物之權利移轉於擔保權人，使債權人在不超過擔保
    之目的範圍內，取得擔保物所有權，債務清償後，該擔保物
    即應返還於債務人；債務不履行時，債權人得將擔保物或估
    價而就該價金受清償者而言（最高法院108年度台上字第187
    3號判決意旨參照）。惟倘契約當事人間就債務不履行時之
    法律效果另有明定，自應以約定之內容為準。
　㈡查兩造於107年10月5日簽立系爭契約，載明由被上訴人出售
    系爭房地予上訴人，買賣總價金為500萬元，上訴人於107年
    10月5日交付現金40萬元、於107年10月8日交付現金50萬元
    及面額200萬元支票、於107年10月31日交付共210萬元（含
    現金62萬0090元、匯款100萬元、代償被上訴人積欠之中租
    迪和借款債務47萬9910元），而付清全部價金，於107年10
    月5日另有簽立系爭協議書等情，有上訴人所提系爭契約、
    系爭協議書、原抵押權人中租迪和股份有限公司（下稱中租
    迪和公司）107年10月25日出具之清償證明書、上開付款之
    支票、匯款申請書為證（見原審卷第26至34頁、第100至104
    頁）。又系爭土地已於107年10月26日以買賣為由移轉所有
    權登記予上訴人完畢，系爭房屋亦已變更納稅義務人為上訴
    人等情，有土地登記謄本、房屋稅籍證明書可稽（見原審卷
    第18頁、本院卷第197頁）。又系爭房屋為2層樓木造房屋，
    設有如上門牌，屋內外有傢俱設備等情，此經本院受命法官
    於111年3月31日至現場勘驗無誤，有勘驗筆錄及照片足參（
    見本院卷第259至269頁），經囑託地政機關測繪坐落位置及
    面積結果，系爭房屋確實坐落系爭土地，詳如本判決附圖編
    號Ａ(面積197平方公尺)，有竹東地政所111年4月20日東地所
    測字第1112300235號函所附之土地複丈成果圖可佐（見本院
    卷第271至273頁），堪認上訴人主張被上訴人迄今尚未將系
    爭房屋騰空交付予上訴人等情，確屬有據。
　㈢查兩造間系爭契約及系爭協議書均為107年10月5日簽立，被
    上訴人當時表達捨不得系爭房屋，希望寬限期1年，讓他可
    在1年內以500萬元買回，或找其他願出更高價之人來購買等
    情，此經上訴人之妹鄭百芬於本院到庭證述在卷（見本院卷
    第112至115頁）。系爭協議書記載：「甲方楊田先生和乙方
    鄭晶華小姐協議內容：新竹縣○○鄉○○村0鄰○○00000號地上物
    一幢實木造房屋、土地地號○○鄉○○段0000-0000面積459平方
    公尺，作為擔保品存屬借貸問題，借貸期限限定一年，從10
    7年10月20日到108年9月19日為借貸期滿日，有幾點說明如
    下：1.楊田期限一年內清償伍佰萬元，鄭晶華無條件配合過
    完戶給楊田名下。過戶費由楊田支付。2.協議期間如果楊田
    遲繳一天算違約(乙方鄭小姐可以無條收屋)，楊田配合立即
    遷出。3.協議期間楊田可以自由出售0000-0000和地上物一
    幢木造房，鄭晶華必須無條件配合，在同等條件之下鄭晶華
    有優先權購買」，並由兩造雙方於下方簽名欄各自簽名、記
    載身分證字號、地址等個人資料（見原審卷第218頁）。上
    訴人陳稱：伊想購買系爭房地，但因楊田不肯賣，希望要借
    款，故簽立私約，倘於1年內未返還500萬元，系爭房地就歸
    伊所有，倘1年內有還款，系爭房地就還給他，後來他沒有
    還錢；伊付給段易成20萬元仲介費等語（見原審卷第212頁
    ）。對照證人段易成於原審證述：楊田本來要跟伊借款，因
    伊現金不夠，故伊介紹給上訴人。楊田年紀較大，系爭房屋
    未辦保存登記，不容易向銀行借錢。一開始不是買賣，是講
    好是借款，但有附註若還不出錢就變成實質的買賣。因擔心
    借款給楊田後可能收不回借款，故有先過戶給上訴人，有約
    定私契，時間到倘楊田有還款，上訴人要再過戶回給楊田，
    所需費用由楊田負擔，倘楊田未還款，就變成上訴人的。當
    時有約定好土地要過戶、房屋稅籍要變更。楊田只有支付幾
    個月利息，後來就沒還款，一開始有接伊的電話，後來連電
    話都不接等語（見原審卷第207至211頁）。由系爭協議書文
    字與上訴人及證人段易成、鄭百芬所述互核以觀，兩造當時
    雖有簽立系爭契約，約定就系爭房地以價金500萬元成立買
    賣關係且先行辦理移轉登記，惟另簽立系爭協議書為真實合
    意，約定兩造為借貸關係，借貸期限自107年10月20日至108
    年9月19日為期1年，以系爭房地為擔保物，倘被上訴人於前
    述1年內清償500萬元，上訴人應將系爭房地過戶返還，倘被
    上訴人有遲繳違約則應立即遷出，於前述1年期間內，被上
    訴人仍得（以更高價）出售系爭房地，但上訴人得以相同條
    件優先承購等情，足徵被上訴人在借貸期間內仍得自由處分
    系爭房地，倘未於借貸期間內清償500萬元借款，系爭房地
    始歸上訴人所有，故於成立系爭契約時，被上訴人並無移轉
    系爭房地所有權之意思，僅係以買賣之形式將系爭房地移轉
    登記予上訴人（指土地所有權登記及房屋稅籍登記），而就
    系爭房地成立信託之讓與擔保契約，然於系爭協議書第2點
    既明定「被上訴人遲繳1天即屬違約，上訴人可無條件收屋
    ，被上訴人配合立即遷出」，顯見兩造已有明定倘於108年9
    月19日借貸期限屆滿時，被上訴人仍未清償全部500萬元借
    款者，則由上訴人收受系爭房地，被上訴人應立即遷出（亦
    即指應交付占有、移轉事實上管領力予上訴人），而使上訴
    人終局取得系爭房地之所有權及事實上處分權。又被上訴人
    明知前述借貸期限，於108年9月24日即出境未歸，有入出境
    紀錄可憑（見本院個資卷），亦未曾提出借款債務已全數清
    償之答辯或舉證，綜合上述事證觀之，自應認系爭協議書第
    2點所載違約情事發生，上訴人自得援引此約款請求被上訴
    人將系爭房屋騰空交付予上訴人。
　㈣原審雖認兩造就系爭房地係成立信託之讓與擔保，惟未審酌
    系爭協議書第2點已明定若被上訴人未如期清償借款所生之
    法律效果，而認「應由上訴人進行完成清算擔保債務及擔保
    物價值之程序，不得僅因被上訴人未如期還款，即謂上訴人
    取得系爭房地之所有權或事實上處分權」，即有未當。前述
    約款既由兩造明定，本於私法自治及契約自由原則，兩造均
    應受該約款拘束。況且，依系爭土地登記謄本所示，總面積
    為459平方公尺，109年度公告現值為每平方公尺300元，據
    此計算系爭土地公告現值為13萬7700元，系爭房屋乃木造2
    層樓房屋，外觀雖雅緻，惟並非磚造、鋼筋混凝土造房屋，
    參以被上訴人過往向中租迪和公司申辦借款係設定擔保債權
    總金額180萬元之最高限額抵押權（見原審卷第18頁），實
    難認系爭房地清算價值有可能高於兩造所定借款或買賣價金
    500萬元，應無原審所指清算後尚應返還剩餘價值之顧慮。
    又系爭契約仍屬兩造明定之契約（僅其中與系爭協議書約定
    有衝突部分應優先適用系爭協議書約款而已，於不衝突部分
    仍拘束兩造），系爭契約第8條約定「乙方（被上訴人）應
    於交屋日將房地點交甲方（上訴人）驗收」，而「交屋日」
    既由系爭協議書第2點已足推知，從而，上訴人依系爭契約
    第8條及系爭協議書第2點約定，主張因被上訴人屆期未清償
    借款債務已構成違約，其據此已取得系爭房地所有權及事實
    上處分權，被上訴人應就前述標的物交付移轉占有，而請求
    被上訴人應將系爭房屋騰空交付予己，自屬有理由。又本院
    既已擇系爭契約第8條、系爭協議書第2點，認上訴人之請求
    為有理由，自毋庸再就其餘請求權基礎為論述。
四、綜上所述，上訴人依系爭契約第8條、系爭協議書第2點之約
    定，請求被上訴人應將如附圖編號Ａ所示系爭房屋騰空交付
    予上訴人，為有理由，應予准許。原審駁回上訴人之請求，
    即有未洽。上訴意旨指摘原判決不當，求予廢棄改判，為有
    理由，爰由本院將原判決廢棄，改判如主文第2項所示。
五、本件事證已臻明確，兩造其餘攻擊或防禦方法及所用證據，
    經本院斟酌後，認為均不足以影響本判決結果，爰不予逐一
    論列，附此敘明。　
六、據上論結，本件上訴為有理由，依民事訴訟法第463條、第3
    85條第1項前段、第450條、第78條，判決如主文。　　　　
中　　華　　民　　國　　111 　年　　7 　　月　　13　　日
                  民事第十九庭  
                        審判長法  官  魏麗娟
                              法  官  郭佳瑛
                              法  官  張婷妮
正本係照原本作成。
如不服本判決，應於收受送達後20日內向本院提出上訴書狀，其
未表明上訴理由者，應於提出上訴後20日內向本院補提理由書狀
（均須按他造當事人之人數附繕本）上訴時應提出委任律師或具
有律師資格之人之委任狀；委任有律師資格者，另應附具律師資
格證書及釋明委任人與受任人有民事訴訟法第466條之1第1項但
書或第2項所定關係之釋明文書影本。如委任律師提起上訴者，
應一併繳納上訴審裁判費。
中　　華　　民　　國　　111 　年　　7 　　月　　13　　日

　　　　　　　　　　　　　    書記官  張英彥